【裁判字號】    99,交聲,364
【裁判日期】    990118
【裁判案由】    聲明異議
【裁判全文】
臺灣臺中地方法院交通事件裁定         99年度交聲字第364號
原處分機關  交通部公路總局臺中區監理所豐原監理站
異  議  人
即受處分人  甲○○
上列受處分人因違反道路交通管理處罰條例案件，對於交通部公
路總局臺中區監理所豐原監理站中華民國99年1月5日所為之處分
（原處分：豐監稽違字第裁63-HD0000000號），聲明異議，本院
裁定如下：
    主  文
原處分關於吊扣聯結車職業駕駛執照貳年之處分撤銷。
甲○○汽車駕駛人，駕駛營業小客車經測試檢定酒精濃度超過標
準，吊扣職業小型車駕駛執照貳年。
    理  由
一、異議意旨略以：聲明人於民國98年12月25日上午8時51分許
    ，載小孩上課回家途中發生意外，其領有職業聯結車駕駛執
    照，下班時間又開計程車以維持生活，家中2位小朋友還要
    上學，希望職業聯結車駕駛執照請予保留。道路交通管理處
    罰條例第68條業經修除吊扣各級駕照，聲明人因駕駛計程車
    違規，被吊扣職業聯結車駕駛執照，為裁罰不當，且有違行
    政程序法第7條，請求撤銷原處分關於吊扣職業聯結車駕駛
    執照2年部分等語。
二、原處分則以：緣異議人甲○○駕駛713-LU號營業小客車，於
    98年12月25日上午8時51分許，在臺中縣大里市○里路○○
    ○路口處，因「酒後駕車肇事致人受傷，經呼氣酒精測定值
    為0.44mg/l」之違規，為臺中縣警察局霧峰分局員警以中縣
    警交字第HD0000000號違反道路交通管理事件通知單舉發。
    異議人於前揭時間、地點酒後駕車肇事致人受傷之違規事實
    ，係違反道路交通管理處罰條例第35條第1項第1款規定，原
    處分機關於99年1月5日以豐監稽違字第裁63-HD0000000號裁
    決書裁處罰鍰新臺幣（下同）34,500元，吊扣汽車駕駛執照
    24 個月，施以道安講習。汽車駕駛人因違反道路交通管理
    處罰條例第35條規定受吊扣駕駛執照處分，如無當時駕駛車
    種之駕駛執照，仍應吊扣其持有其他車種之駕駛執照，主要
    係考量其違規行為對道路交通秩序之維持及道路交通安全已
    生較大影響，基於一人一照之原則，故吊扣其持有之聯結車
    職業駕駛執照，以限制其繼續駕車行駛道路之權利，係屬駕
    駛行為之限制，非因其駕車種類不同而有所差異。（罰鍰99
    年1月5日已繳納）
三、本院認：
（一）按汽車駕駛人飲用酒類或其他類似物後其吐氣所含酒精濃
      度超過每公升0.25毫克或血液中酒精濃度超過百分之0.05
      以上者，不得駕車，道路交通安全規則第114條第2款定有
      明文。又汽車駕駛人，駕駛汽車經測試檢定有酒精濃度超
      過規定標準者，處15,000元以上60,000元以下罰鍰，並當
      場移置保管其車輛及吊扣其駕駛執照1年，因而肇事致人
      受傷者，並吊扣其駕駛執照2年；汽車駕駛人經依第1項規
      定吊扣駕駛執照，並於吊扣期間再有第1項情形者，處新
      臺幣60,000元之罰鍰，並當場移置保管該汽車及吊銷其駕
      駛執照；如肇事致人重傷或死亡者，吊銷其駕駛執照，並
      不得再考領，道路交通管理處罰條例第35條第1項第1款、
      第3項分別定有明文。
（二）又94年2月5日公布，95年2月5日施行之行政罰法第1條規
      定「違反行政法上義務而受罰鍰、沒入或其他種類行政罰
      之處罰時，適用本法。但其他法律有特別規定者，從其規
      定」，足認行政罰法係屬行政罰之基本法，而道路交通管
      理處罰條例本質上係屬行政罰，此由該條例中就交通違規
      行為所定法律效果包括罰鍰、吊扣證照裁罰等行政罰觀之
      甚明（參照行政罰法第1條、第2條將罰鍰、吊扣證照處分
      均定為行政罰），是違反道路交通管理處罰條例之裁罰事
      件，自有行政罰法之適用。
（三）次按民國95年3月1日修正施行前之道路交通管理處罰條例
      第68條規定：「汽車駕駛人，因違反本條例及道路交通安
      全規則之規定，受吊扣或吊銷駕駛執照處分時，吊扣或吊
      銷其持有各級車類之駕駛執照。」該條文所稱之「駕駛執
      照」，係指違規人持有之各級車類駕駛執照均應予吊扣或
      吊銷，惟道路交通管理處罰條例第68條嗣於94年12月14日
      經修正公布並於95年3月1日施行，修正施行後之條文業已
      刪除「吊扣或」等字，有立法院交通委員會94年10月5日
      台立交字第0942400153號函附道路交通管理處罰條例第68
      條審查報告可參（立法院公報第94卷第70期第135至138頁
      參照）。即已將「受吊扣駕駛執照之處分係吊扣其持有之
      各級車類駕駛執照」部分之規定廢除，依現行條文之解釋
      ，即係受吊銷駕照處分者，仍維持吊銷其持有之各級車類
      駕駛執照，至受吊扣駕照處分者，則僅限於吊扣其違法或
      違規當時所駕駛車輛之駕駛執照，不得同時一併吊扣其持
      有之其他各級車類駕駛執照（臺灣高等法院臺中分院97年
      度交抗字第1241號、第1250號裁定相同意旨參照）。且道
      路交通管理處罰條例第35條第1項第1款前段既將該汽車及
      駕駛執照併列，而不稱「吊扣其各級車類之駕駛執照」，
      解釋上當係指同一等級之汽車駕駛執照而言，不得任意擴
      張解釋。又該修正條文之立法說明略以：「原條文將違法
      或違規駕駛人所持有各級車類之駕駛執照一併吊扣或吊銷
      ，失之過酷，影響人民工作及生活甚鉅，爰修正之」等語
      ，其立法意旨在於最高級車類之駕駛執照係受處分人賴以
      維生之工具，而受處分人駕駛較低級車類之車輛違規受罰
      ，卻一併吊扣其最高級車類駕駛執照，對受處分人之工作
      權及生存權造成極大之損害，有違憲法保障人民生存權及
      工作權之意旨，故應予修法解決。又對於維護交通秩序、
      達成公益目的，尚有其他相同有效之手段可資運用，應選
      擇侵害人民權益最小之手段，其一併吊扣其最高級車類駕
      駛執照係全面剝奪人民賴以維生之方式，顯然並非為最輕
      微之手段，所造成之損害已與欲達成目的之利益顯失均衡
      ，亦有違比例原則（司法院大法官會議釋字第577號解釋
      相同意旨參照）。前開道路交通安全規則對於汽車駕駛執
      照之管理，採取一照原則，固然導致越級駕駛人違規酒駕
      時，受無須吊扣駕駛執照之利益，然此關於駕駛執照管理
      所衍生之問題，宜由修法解決，尚不得擴張解釋，於駕駛
      人無較低級車類駕駛執照可供吊扣時，即率爾代以吊扣其
      所領有之較高級車類駕駛執照。
（四）經查，異議人即受處分人甲○○於98年12月25日上午8時
      51分許，駕駛車號713-LU號營業小客車，在臺中縣大里市
      ○里路與愛心路口處，因「酒後駕車肇事致人受傷，經呼
      氣酒精測定值為0.44mg/l」之違規，為臺中縣警察局霧峰
      分局員警以中縣警交字第HD0000000號違反道路交通管理
      事件通知單舉發，異議人上開行為，係違反道路交通管理
      處罰條例第35條第1項第1款規定，依上開說明（三），原
      處分機關依修正後道路交通管理處罰條例第68條規定執行
      吊扣駕駛執照處分時，應吊扣其持有之職業小型車駕駛執
      照，以限制其駕駛營業小客車之權利，自不得擴張解釋，
      再吊扣異議人所持有各級車類之駕駛執照，方屬適法。至
      異議人目前僅領有職業聯結車駕駛執照，並未同時領有較
      低級之汽車駕駛執照，致無較低級車類之職業小型車駕駛
      執照可供吊扣，此係源於道路交通安全規則關於「一照原
      則」之駕照管理問題，要不能因執行困難或法規漏洞，即
      置立法修正通過之條文不予遵守適用，遽擴張解釋認應吊
      扣受處分人之各級車類駕駛執照。況依道路交通安全規則
      第61條第1項第1款規定，汽車駕駛人取得高一級車類之駕
      駛資格者，應換發駕駛執照，並准其駕駛較低級車類之車
      輛，已領有聯結車駕駛執照者，得駕駛大客車、大貨車、
      代用大客車、大客貨兩用車、曳引車、小型車、輕型機器
      腳踏車。自中華民國九十六年二月一日起以領有大貨車駕
      駛執照二年以上之經歷申請考驗取得聯結車駕駛執照者，
      不得駕駛大客車、代用大客車、大客貨兩用車。是汽車駕
      駛人領有職業聯結車駕駛執照者，即可駕駛前述「較低級
      車類」之職業小型車，換言之，駕駛人雖僅持有1張職業
      聯結車駕駛執照，然該駕駛執照實則包含較低級種類之駕
      駛資格，屬「多合一」之駕駛執照，是原處分機關於執行
      時，自非不得在受處分人繳送之職業聯結車駕駛執照上註
      明「吊扣職業小型車之駕駛執照」後發還，供其繼續持用
      ，或其他適當方式執行，以貫徹裁罰本旨。據此，應認本
      件異議有理由，合應由本院將原處分撤銷，另為裁罰如主
      文第2項。
（五）至於異議人違反道路交通管理處罰條例第35條第1項第1款
      規定，經原處分機關裁處罰鍰34,500元及施以道安講習之
      處分部分，經核並無不當，異議人對此亦無聲明異議，附
      此敘明。
四、據上論斷，應依道路交通管理處罰條例第87條第2項、道路
    交通案件處理辦法第20條，裁定如主文。
中    華    民    國    99    年    1     月    18    日
                              交通法庭法  官  林世民
以上正本證明與原本無異
如不服本裁定應於送達後5日內向本院提出抗告狀
                                      書記官  紀俊源
中    華    民    國    99    年    1     月    18    日

司法院資訊處製作；財團法人民間司法改革基金會備份。
